【裁判字號】    96,上訴,4682
【裁判日期】    970513
【裁判案由】    違反著作權法
【裁判全文】
臺灣高等法院刑事判決                96年度上訴字第4682號
上  訴  人
即自訴人    甲○○○ ○○○○○○○○○○ ○○○ 美商宋氏企業公司
代  表  人  乙○○
自訴代理人  楊宗儒律師
被      告  丁○○
被      告  丙○○
前列二人共同
選任辯護人  嚴裕欽律師
上列上訴人因違反著作權法案件，不服臺灣臺北地方法院95年度
自字第145號，中華民國96年10月9日第一審判決，提起上訴，本
院判決如下：
    主  文
上訴駁回。
    理  由
一、自訴意旨略以：自訴人美商宋氏企業公司（下稱宋氏公司）
    之讓與人真善美出版社於民國（下同）49年至55年間，曾聘
    請案外人熊耀華（筆名古龍）寫作「楚留香傳奇」（原名鐵
    血傳奇）、「情人箭」、「浣花洗劍錄」、「大旗英雄傳」
    、「湘妃劍」及「孤星傳」等6部武俠小說（下稱本案6部武
    俠小說），雙方約定本案6 部武俠小說於著作完成後「著作
    權及一切權利」歸真善美出版社即自訴人代表人之先父宋今
    人所有，嗣自訴人代表人乙○○於73年間繼承本案6 部武俠
    小說之著作權，復於85年間將著作財產權移轉予自訴人所有
    。而著作人熊耀華於74年9月21日死亡，則本案6部武俠小說
    之保護期間應至124 年方始屆滿。而擔任「古龍著作管理發
    展委員會」會長之丙○○，以及擔任執行長與「古龍著作管
    理發展工作室」負責人之丁○○，明知自訴人享有本案6 部
    武俠小說之著作權，此由自訴人與被告丙○○經營之風雲時
    代出版社曾於86年10 月9日簽約，由自訴人授權風雲時代出
    版社出版本案6部武俠小說，且自訴人曾於92年11 月14日寄
    發律師函給被告丁○○，說明自訴人享有本案6 部武俠小書
    之著作權，可見被告2 人均知之甚詳。惟自訴人之代表人於
    95年4 月27日至大陸洽公時，在上海書城購得珠海出版社出
    版包括本案6 部武俠小說之「古龍作品集」，且該作品集版
    權頁記載係由「臺灣古龍著作管理委員會」、「臺灣古龍著
    作管理發展工作室」授權珠海出版社在中國大陸地區獨家出
    版發行，是上開違法授權行為係由被告丁○○所為，而身為
    「古龍著作管理發展委員會」會長之被告丙○○，對該委員
    會業務應有監督之責，卻未防止該委員會違法授權，自與被
    告丁○○有共同犯意聯絡，因認被告2 人涉犯著作權法第91
    條第2 項之意圖銷售而擅自以重製之方法侵害他人之著作財
    產權罪嫌云云。
二、按犯罪事實應依證據認定之，無證據不得認定犯罪事實；又
    不能證明被告犯罪者，應諭知無罪之判決，刑事訴訟法第15
    4條第2項、第301條第1項分別定有明文。再按，刑事訴訟法
    上所謂認定犯罪事實之證據，係指足以認定被告確有犯罪行
    為之積極證據而言，如未能發現相當證據或證據不足以證明
    ，自不能以推測或擬制之方法，以為裁判基礎。而刑事訴訟
    上證明之資料，無論其為直接或間接證據，均須達到通常一
    般之人均不致有所懷疑，而得確信其為真實之程度，始得據
    為有罪之認定，若關於被告是否犯罪之證明未能達此程度，
    而有合理懷疑之存在，致使無從形成有罪之確信，根據「罪
    證有疑，利於被告」之證據法則，即不得遽為不利被告之認
    定，復有最高法院29年上字第105號、76年台上字第4986 號
    判例意旨可資參照。
三、本件自訴意旨認定被告2 人涉有前述罪嫌，係以熊耀華與真
    善美出版社即宋今人簽訂之著作權讓與契約、內政部著作權
    登記簿謄本、熊耀華之訃文影本、「古龍著作管理發展工作
    室」之營利事業登記證、自訴人與風雲時代出版社簽訂之授
    權契約、律師事務所回函、自訴人代表人自上海書城購得「
    古龍作品集」之發票、「古龍作品集」之封面及版權頁各一
    份，為其主要論據。訊據被告2 人均否認有何違反著作權法
    之犯行，辯稱自訴人在程序上應先證明其係有效存在之外國
    法人，業已合法提出自訴，而實體上被告丙○○已久未擔任
    「古龍著作管理發展委員會」之會長，該職業由古龍親生子
    鄭小龍接任，關於古龍著作物之財產權確認、爭議工作，全
    由委員會執行長暨工作室負責人被告丁○○全權負責，且被
    告丙○○、丁○○從未授權珠海出版社出版本案6 部武俠小
    說。再依被告丁○○與珠海出版社簽訂之圖書合同，並未提
    及授權本案6 部武俠小說之事，被告丁○○僅將其有權授權
    之「古龍作品集」授權給珠海出版社，本案6 部武俠小說不
    在授權範圍內等語。
四、按未經認許之外國法人，對於著作權法第91條至第93條、第
    95條至96 條之1之罪，得為告訴或提起自訴，為著作權法第
    102 條所明定。查自訴人宋氏公司係依美國加州法典成立之
    公司，代表人為乙○○，迄96年2 月16日查詢時公司仍繼續
    存在乙節，業據自訴人提出經美國加州州務卿比爾瓊斯較早
    時證明屬實之公司章程與美國加州商業登記資料等文件在卷
    （原審卷第94頁至第100 頁）可考，而自訴人提起本案時，
    復由乙○○提出上述公司章程等公司成立證明文件，以及美
    國加州商業登記查詢資料，至加州公證人張燕鳳面前公證，
    由該公證人出具加州公證書及宣誓證明書表示乙○○以充分
    之證據證明其所附文件合法，並為適格之署名，且該公證書
    、宣示證明書復經美國加州橘郡紀錄員湯姆達利證明張燕鳳
    確為依法任職、宣誓並居住於橘郡之公證人，並為依法擔任
    該州官員從事確認上開文件係於加州紀錄，且文件之真實及
    信用應歸於其公務上之作為，確信文件上張燕鳳之署名為真
    正，且其附件係依加州州法律作成並公證；至湯姆達利之上
    述驗證又經美國加州州務卿黛伯拉. 波恩於96年2 月26日出
    具關防認可，我國駐洛杉磯台北經濟文化辦事處並於同日認
    證上述文件等情，有自訴人提出之前述公證、認證、驗證資
    料、宋氏公司章程、美國加州商業登記資料及其譯文各一份
    在卷可稽（原審卷第94至100 頁），可見自訴人於95年10月
    26日提起本件自訴時，係屬合法存在之外國法人，且該公司
    業經代表人乙○○簽名代表，自可合法提起本件自訴。又自
    訴人提起本件上訴後，復提出前揭資料，並於96年10月11日
    認可，此有上開資料在卷（本院卷第36頁至第46頁）可考，
    足見自訴人法人格繼續存在。次按，著作完成於世界貿易組
    織協定在中華民國管轄區域內生效日之前，未依歷次本法規
    定取得著作權而依本法所定著作財產權期間計算仍在存續中
    者，除本章另有規定外，適用本法，復為著作權法第106 條
    之1第1項前段所明定。我國已於91年1月1日加入世界貿易組
    織協定，而本案6 部武俠小說係於加入協定之前完成，縱認
    該等著作未依歷次著作權法規定取得著作權，但依現行著作
    權法第30條第1 項規定，著作財產權存續於著作人之生存期
    間及其死亡後50年，而本案部本武俠小說著作人熊耀華係於
    74年9 月21日死亡，有訃文乙紙存卷可查（原審卷第21頁）
    ，則該等著作受保護之期間應至124年9月21日為止。再者，
    本案六部武俠小說之著作權先由熊耀華讓與真善美出版社即
    宋今人，有著作物權讓與契約6份附卷為憑（原審卷第10 至
    15頁）。嗣宋今人於73年9月3日死亡，因真善美出版社為獨
    資商號，而宋今人之配偶徐德年拋棄繼承，雖宋今人尚有子
    女身在大陸，但依臺灣地區與大陸地區人民關係條例第66條
    第1項、第3項規定，大陸地區人民繼承臺灣地區人民遺產，
    應於繼承開始起3 年內以書面向被繼承人所在地之法院為繼
    承之表示，逾期視為拋棄繼承權；繼承在前述條例施行前開
    始者，期間自該條例施行之日起算。查前述條例自81年9 月
    18日開始施行，迄89年間宋今人在大陸地區之子女均未聲明
    繼承，應視為拋棄繼承權，故由在台兒子乙○○繼承取得上
    開著作財產權等情，亦有內政部著作權登記簿謄本5 份、真
    善美出版社營利事業登記資料、宋今人死亡診斷書、戶籍謄
    本、繼承系統表、拋棄繼承同意書、本院94 年度上更（二）
    字第792號判決各乙份存卷可考（同上卷第16至20頁、第248
    頁、第254頁至第272頁）。之後乙○○再於85年間將前述著
    作財產權讓與宋氏公司，亦有經公證人公證之著作權讓與契
    約書一紙在卷供參（原審卷第89頁），足見自訴人確為本案
    6 部武俠小說之著作權人無誤。其次，自訴人代表人係於95
    年4月27 日至上海書城購得珠海出版社出版之古龍全集套書
    ，該書版權頁印有「由臺灣古龍著作管理委員會、臺灣古龍
    著作管理發展工作室授權珠海出版社在中國大陸地區獨家出
    版發行」等字，有上海書城發票聯乙張及本案6 部武俠小說
    之版權頁資料乙份在卷可稽（原審卷第29至41頁），可見自
    訴人於斯時方知被告2人涉嫌侵害其著作權，故其於95 年10
    月26日提起自訴（見自訴狀之收文章戳），並未逾越6 個月
    之告訴期間。至珠海出版社雖曾於84年間出版本案6 部武俠
    小說，但當時並未記載「臺灣古龍著作管理委員會、臺灣古
    龍著作管理發展工作室」授權等文字，係94年改版時才印上
    ，業經上開出版社之主編羅立群於原審審理時到庭證述明確
    （原審卷第230頁），可見84年間出版之著作與本案無關，
    而94年出版之著作既仍持續銷售中，則重製銷售之行為即仍
    繼續存在，自訴人於前述時間提出告訴，當無逾越告訴期間
    之情況。
五、自訴人代表人在上海書城購入之古龍作品集，其中本案6 部
    武俠小說之版權頁上印有「【古龍作品集】由臺灣古龍著作
    管理委員會、臺灣古龍著作管理發展工作室授權珠海出版社
    在中國大地區獨家出版發行」，並載明出版發行者為珠海出
    版社，主編為羅立群，有本案6 部武俠小說之版權頁在卷可
    稽（原審卷第30頁至第41頁）。而古龍著作管理發展工作室
    係獨資事業，負責人為被告丁○○，亦有臺北市政府營利事
    業登記證乙紙存卷可參（原審卷第24頁）。惟被告2 人並未
    授權珠海出版社出版本案6 部武俠小說，被告丁○○代表古
    龍著作管理委員會、古龍著作管理發展工作室授權珠海出版
    社出版者，係不包括本案6 部武俠小說之其餘古龍著作，業
    據羅立群於原審審理時到庭證述明確。其稱：94年版本的書
    才印上臺灣古龍著作管理委員會授權等字，因為外面盜版品
    多，為打擊盜版就把該授權文句打上去，在93年跟丁○○簽
    約，當時並未包括本案6 部武俠小說，我本來想要全部簽下
    來，但丁○○不能確定（權利），不敢作主，我打電話給丙○○會長，他說不行。到目前為止我們出版社對本案6 部武
    俠小說是否擁有大陸版權並不確定，我在不確定著作權人之
    情況下，就先出版，其他的古龍著作都已取得授權，這樣可
    以整套出版。93年11 月5日與丁○○簽約，丁○○並於95年
    間收受稿酬，但稿酬並不包括本案6 部武俠小說，更沒有付
    稿酬給丙○○。被告2人均表示不包括真善美出版社6部著作
    ，若珠海出版社仍要出版，可以自己找對方洽談，當時找不
    到乙○○，所以仍推出全部著作，但從稿酬中每年扣除6 分
    之1給真善美出版社，因為本案6部武俠小說約佔古龍全部作
    品6 分之1，稿酬約5萬元人民幣，現在還在珠海出版社等語
    （原審卷第229頁背面至230頁、231頁背面、第206頁）。觀
    諸羅立群與丁○○簽訂之圖書出版合同第5 條約定，乙方即
    珠海出版社每年11月向甲方即古龍著作管理發展委員會、古
    龍著作管理發展工作室支付稿酬25萬元人民幣，有圖書出版
    合同乙份附卷為憑（原審卷第200 頁），益徵羅立群證稱有
    保留6分之1稿酬予自訴人乙節，應堪採信。蓋6分之1稿酬若
    為5萬元人民幣，則被告丁○○領取之25萬元人民幣恰為6分
    之5，自訴代理人雖稱25萬元人民幣應係全部稿酬，但25 萬
    顯然無法以6 除盡，故應以羅立群所述較為可採。至珠海出
    版社有無依約將6分之1稿酬交給自訴人，係珠海出版社有無
    履行其承諾之問題，與被告2 人有無非法授權無涉。再者，
    被告丙○○、丁○○與鄭小龍曾於92年9 月15日簽訂「關於
    古龍小說著作之著作財產權協議」，協議標的載明古龍所有
    之小說著作，除生前確已轉讓著作財產權予他人，即使訴諸
    法律亦不能取回者外，其餘均屬該協議之標的，... 自協議
    簽署日起，三方一致同意以「古龍著作管理發展委員會」名
    義對外行使上述標的著作財產權之一切授權，有協議書乙份
    附卷為憑（原審卷第22至23頁）。而本案6 部武俠小說既係
    古龍生前已轉讓給真善美出版社之著作，當非被告2 人與古
    龍之子鄭小龍協議以「古龍著作管理發展委員會」對外管理
    授權之著作；此由丙○○代表之風雲時代出版社曾就本案 6
    部武俠小說，於86年10月9 日與乙○○代表之宋氏公司簽訂
    出版圖書契約（原審卷第25至26頁），亦可得知丙○○並無
    侵害本案6部武俠小說之犯意。故羅立群證稱被告2人表示本
    案6 部武俠小說不在其等授權範圍內等語，核與客觀事證相
    符，亦堪採信。
六、自訴人於本院另以：自訴人於上海委由上海市德尚律師事務
    所致函珠海出版社之委任律師事務所即廣東加通律師事務所
    停止對自訴人之侵權，廣東加通律師事務所函覆本案6 部武
    俠小說業經古龍著作權管理與發展委員會之授權，並已依約
    支付相關費用等情，被告丁○○於93年11 月5日以古龍著作
    管理委員會執行長及古龍著作管理發展工作室負責人之身分
    與珠海出版社就古龍所著作武俠小說文字作品訂立授權書，
    任被告2人確有將本案6部武俠小說授權珠海出版社，侵害自
    訴人之著作權。並提出廣東加通律師事務所函（本院卷第28
    頁）、被告丁○○之授權書（本院卷第135 頁）為其佐證。
    惟查，被告2人否認上開授權書包括本案6部武俠小說，再者
    ，上開授權書並未特別標明「古龍全部著作」或載明「包括
    本案6 部武俠小說」，自訴人復未能舉證證明該授權書的確
    包括本案6部武俠小說，自難僅憑該授權書遽認被告2人有本
    案犯行。至廣東加通律師事務所對自訴人於上海委任律師之
    回覆函件中固說明本案6 部武俠小說業經古龍著作管理與發
    展委員會之授權，惟此為該律師之覆函，其既非經被告2 人
    之委任，自難以此為被告2人之自白，尚不得為被告2人犯行
    之佐證。至自訴人聲請傳訊其於中國上海市所委任之律師王
    凡，因本件事證已臻明確，其擬證明者復與本案待證事實無
    必要關聯，即無傳訊之必要，附此敘明。
七、綜上所述，珠海出版社在94年版之「古龍作品集」版權頁雖
    印上「由臺灣古龍著作管理委員會、臺灣古龍著作管理發展
    工作室授權珠海出版社在中國大陸地區獨家出版發行」等文
    字，但珠海出版社主編羅立群已到庭證述上開文字未據被告
    2人同意即擅自刊印，並稱被告2人明白表示其等授權範圍不
    含本案6部武俠小說，被告丁○○所領之稿酬僅係6 分之5，
    未包括本案6部武俠小說。再徵諸被告2人與自訴人、鄭小龍
    之前簽立之契約或協議書，均認為本案6 部武俠小說不在古
    龍著作管理發展委員會之管理範圍內，益見被告2 人並無管
    理授權前述6 部著作之意。又古龍著作管理發展工作室係獨
    資事業，負責人為被告丁○○，與羅立群簽約者亦係被告丁○○，已如前述，自無積極證據足證被告丙○○有參與本案
    授權事宜。此外，復查無其他積極證據，足以證明被告2 人
    有授權珠海出版社出版本案6 部武俠小說之情事，並使本院
    達到確信，揆諸前開法律規定及判例意旨，被告2 人自屬犯
    罪不能證明。
八、原審以被告2 人犯罪不能證明，而為無罪之諭知，核無不合
    ，自訴人上訴意旨，仍執陳詞，指摘原判決不當，求予撤銷
    改判，為無理由，應予駁回。
據上論斷，應依刑事訴訟法第343條、第368條，判決如主文。
中    華    民    國    97    年    5     月    13    日
                  刑事第三庭  審判長法  官  蔡秀雄
                                    法  官  謝靜恒
                                    法  官  許文章
以上正本證明與原本無異。
如不服本判決，應於收受送達後十日內向本院提出上訴書狀，其
未敘述上訴之理由者並得於提起上訴後十日內向本院補提理由書
（均須按他造當事人之人數附繕本）。
                                    書記官  蔡慧娟
中    華    民    國    97    年    5     月    13    日


司法院資訊處製作；財團法人民間司法改革基金會備份。
